臺灣高等法院刑事判決
110年度上易字第1113號
上  訴  人  臺灣士林地方檢察署檢察官
被      告  阮建民
上列上訴人因毒品危害防制條例案件，不服臺灣士林地方法院11
0年度易字第109號，中華民國110年2月26日第一審判決（起訴案
號：臺灣士林地方檢察署109年度毒偵字第540號），提起上訴，
本院判決如下：
    主  文
上訴駁回。
    理  由
一、本件公訴意旨略以：被告甲○○基於施用第二級毒品之犯意，
    於民國109年3月17日9時許，在臺北市○○區○○路000巷0○0號0
    號住處房間內，以將毒品置入玻璃球後燒烤吸食煙霧之方式
    ，施用第二級毒品甲基安非他命1次。因認被告所為，係涉
    犯毒品危害防制條例第10條第2項之施用第二級毒品罪嫌等
    語。
二、檢察官上訴意旨略以：
㈠、原審判決諭知不受理判決，無非係以本件起訴時未能裁量被
    告有無受附命完成戒癮治療緩起訴處分之可能性為其論據。
    惟按毒品危害防制條例第20條第1項及第23條第2項之程序，
    於檢察官先依刑事訴訟法第253條之1第1項、第253條之2之
    規定，為附命完成戒癮治療之緩起訴處分時，不適用之，該
    條例第24條第1項定有明文，可見於109年1月15日該條例修
    正前，附命完成戒癮治療之緩起訴處分不同於觀察、勒戒限
    於施用毒品「初犯」或觀察勒戒、強制戒治執行完畢釋放後
    5年後再犯之被告，初犯固無不可，即便是5年內再犯原應追
    訴之被告，如適合戒癮治療亦可為附命完成戒癮治療之緩起
    訴，此為實務向來之作法，不因修法而有不同。是本件於起
    訴前，業經檢察官審酌被告是否適於緩起訴處分，原判決遽
    謂檢察官提起公訴時未及審酌修法後毒品危害防制條例第24
    條規定，行使前揭裁量權等語，容有誤會
㈡、毒品危害防制條例第35條之1立法理由載明：「關於具體案件
    適用新舊法之說明如下：若該等案件於修正施行前已繫屬於
    法院或少年法院（地方法院少年法庭）者，為求程序之經濟
    ，法院或少年法院（地方法院少年法庭）應依修正施行後之
    規定處理，即應依職權為觀察、勒戒或強制戒治之裁定。依
    修正施行後之規定，受觀察、勒戒人無繼續施用傾向者或強
    制戒治期滿後，應為不起訴處分或不付審理之裁定者，法院
    或少年法院（地方法院少年法庭）應為免刑之判決或不付審
    理之裁定。」本案被告係於修正後之毒品危害防制條例施行
    前提起公訴並繫屬於原審法院，逵諸上開立法理由，原審亦
    應逕為觀察、勒戒裁定，尚非逕為不受理判決。
㈢、原判決認事用法尚嫌未恰，爰依刑事訴訟法第344條第1項，
    第361條第1項提起上訴，請將原判決撤銷，更為適當合法之
    判決等語。　　
三、按刑事訴訟法第303條第1款規定，案件有起訴之程序違背規
    定之情形者，應諭知不受理之判決。此所稱起訴之程序違背
    規定，係指檢察官提起公訴之訴訟行為於程序上有違法律之
    規定而言，因起訴後始發生之情事變更事由，致法院不能為
    實體上之審理及實體判決者，亦屬之。本案被告行為後，毒
    品危害防制條例第20條第3項、第23條第2項於109年1月15日
    修正公布，並於109年7月15日施行，修法後強調「治療勝於
    處罰」、「醫療先於司法」之刑事政策，強化觀察、勒戒或
    強制戒治處分、命附條件緩起訴處遇措施與監禁刑罰間之交
    替運用，使之相輔相成，以助施用毒品者重生。而施用毒品
    者之成癮性、施用動機或生活環境各有不同，修正前就機構
    外處遇，僅有附命完成戒癮治療之單一模式，若不分個案情
    節、無論有否醫療必要，一律施以戒癮治療，顯然過於僵化
    而缺乏彈性，故除以往之「觀察、勒戒或強制戒治」及「附
    命完成戒癮治療緩起訴」雙軌制處遇外，更賦予檢察官得依
    個案情形，以刑事訴訟法第253條之2第1項第4款至第6款或
    第8款規定，給予施用毒品者繳納處分金、義務勞務、心理
    輔導或其他預防再犯措施為附條件之緩起訴處分，俾其能經
    由多元化之緩起訴處遇，有效並適當戒除毒癮而澈底擺脫毒
    品危害。從而，修法後既已賦予檢察官視個案不同而為觀察
    、勒戒或附條件緩起訴（含戒癮或毋庸戒癮之條件）之裁量
    ，復涉施用毒品者人身自由之剝奪及受多元處遇之選擇，攸
    關其權益，故法院視個案情形，如認檢察官未及審酌被告有
    無不適合附命完成戒癮治療等緩起訴處分之情形，而逕予裁
    定觀察、勒戒，顯屬不利或有失公平者，自得認起訴之程序
    違背規定，且無從補正而為不受理之判決，俾由檢察官再行
    斟酌而為適法之裁量（最高法院109年度台抗大字第1771號
    裁定意旨參照）。是本件檢察官於109年5月6日提起公訴（
    聲請簡易判決處刑）時，上開修正後之毒品危害防制條例既
    尚未施行，顯無從審酌修正後所賦予之多元化緩起訴處遇，
    檢察官上訴意旨認修法前後緩起訴之規定未有不同，已有誤
    會，其此部分之上訴意旨認本件起訴前業經檢察官審酌被告
    是否適於緩起訴處分等語，自難認屬有據。
四、至毒品危害防制條例第35條之1第2款規定，係仿87年5月20
    日修正施行之第35條所增訂，然斯時毒品條例對施用毒品者
    戒癮治療處遇方式僅有「觀察、勒戒或強制戒治」一途，與
    之後歷次修法已得為多元處遇，誠難相提並論，適用上自應
    與時俱進，且該條文第2款前段所稱「審判中之案件，由法
    院或少年法院（地方法院少年法庭）依修正後規定處理」，
    旨在規範修正施行前已繫屬於法院之是類案件，法院應按其
    訴訟程序進行程度，適用修正後相關規定為審認，並未明文
    應一律依職權裁定觀察、勒戒。則法院對於審判中之案件，
    視個案情形，分別裁定令入勒戒處所觀察、勒戒，或判決不
    受理，俾檢察官衡酌判斷如何經由多元化之緩起訴處遇達成
    戒除毒癮目的，均屬「依修正後規定處理」之範疇。況立法
    理由究非法律條文，且所載由法院依職權為觀察、勒戒之裁
    定，僅止於謀求程序之經濟，並未兼顧被告得獲多元處遇之
    權益保障，宜解釋為例示說明，無從執此逕謂立法者有意排
    除其他修正後規定之適用。準此，法院依職權裁定觀察、勒
    戒，或為不受理之判決，依憑法條文義、立法理由，或基於
    被告利益、修法意旨，均屬有據，為求彈性適用，以期兼容
    並蓄，俾於程序經濟及被告利益間取得平衡，復衡以毒品條
    例為防制毒品危害，維護國民身心健康之立法目的，暨本次
    擴大檢察官對施用毒品者附條件緩起訴之範圍，使其能視個
    案具體情節給予適當多元處遇之修法精神，法院就此類橫跨
    新舊法案件（少年保護事件除外），自得斟酌個案情形，擇
    一適用。檢察官此部分上訴意旨認原審應依毒品危害防制條
    例第35條之1第2款規定逕以職權為觀察、勒戒裁定，亦非適
    論。
五、被告前因施用毒品案件，經臺灣士林地方法院以91年度毒聲
    字第354號裁定送觀察、勒戒後，因認無繼續施用毒品之傾
    向，於91年6月18日執行完畢釋放出所，並由臺灣士林地方
    檢察署檢察官以91年度毒偵字第143號為不起訴處分確定。
    被告其後雖有因施用毒品案件經法院判處罪刑確定及執行完
    畢之情形，但迄今並無再受觀察、勒戒或強制戒治等保安處
    分之裁判及執行，期間亦未受「附命緩起訴」等節，有本院
    被告前案紀錄表在卷可憑。檢察官起訴被告本案犯施用第二
    級毒品甲基安非他命之行為時間為「109年3月17日上午9時
    許」，已在其最近一次觀察、勒戒執行完畢釋放日（即前述
    91年6月18日）之3年後，依照前揭說明，本案檢察官之起訴
    欠缺訴追條件，原審法院因此依刑事訴訟法第303條第1款規
    定，為公訴不受理之判決，經核並無不當，檢察官仍執前詞
    提起上訴，為無理由，業經本院論述如前，應予駁回，並不
    經言詞辯論為之。
據上論斷，應依刑事訴訟法第368條、第372條，判決如主文。
中　　華　　民　　國　　110 　年　　6 　　月　　21　　日
                  刑事第二十庭  審判長法　官  王復生
                                      法　官  蕭世昌
                                      法　官  張紹省
以上正本證明與原本無異。
不得上訴。
                                      書記官  宗志強
中　　華　　民　　國　　110 　年　　6 　　月　　21　　日